臺灣花蓮地方法院民事判決　　　　　　　95年度重訴字第60號
原　　　告　丁○○○
訴訟代理人　吳明益律師
複　代理人　林政雄律師
被　　　告　甲○○
　　　　　　丙○○
　　　　　　賴湘怡
兼共　　同　乙○○
訴訟代理人
共　　　同
訴訟代理人　曾泰源律師
上列當事人間請求塗銷房屋所有權移轉登記事件，本院於民國96
年11月30日言詞辯論終結，判決如下：
    主  文
確認被告甲○○、丙○○於94年5月30日就坐落花蓮市○○段222
建號建物（門牌號碼為花蓮市○○○路3號2樓之1），所為之贈
與行為及所有權移轉登記行為無效；被告丙○○應將前項建物於
94年8月4日經花蓮縣花蓮地政事務所94花資登字第224570號收件
，以贈與為原因所為之所有權移轉登記予以塗銷。
確認被告乙○○、甲○○於83年1月20日就坐落花蓮市○○段222
建號建物（門牌號碼為花蓮市○○○路3號2樓之1），所為之買
賣行為及所有權移轉登記行為無效；被告甲○○應將前項建物於
83年3月4日經花蓮縣花蓮地政事務所83年花登字第5401號收件，
以買賣為原因所為之所有權移轉登記予以塗銷。
確認被告乙○○、賴湘怡於83年1月20日就坐落花蓮市○○段221
建號建物（門牌號碼為花蓮市○○○路3之2號），所為之買賣行
為及所有權移轉登記行為無效；被告賴湘怡應將前項建物於83年
2月17日經花蓮縣花蓮地政事務所83年花登字第3948號收件，以
買賣為原因所為之所有權移轉登記予以塗銷。
被告乙○○應將坐落花蓮市○○段221建號、同段222建號建物（
門牌號碼各為花蓮市○○○路3之2號、花蓮市○○○路3號2樓之
1）所有權移轉登記予原告及被告乙○○公同共有。
原告其餘之訴駁回。
訴訟費用由被告負擔十分之七，餘由原告負擔。
原告假執行之聲請駁回。
    事 實 及 理 由
壹、兩造爭執要旨：
一、原告起訴主張：
  (一)先位之訴部分：
    1.緣原告與被告乙○○在訴外人張國隆所有坐落於花蓮市○○段39地號土地上投資興建花蓮新貴大樓工程，而共同成
      立新貴企業社，並共同推舉被告乙○○為負責人，對外代
      表該社，原告與被告乙○○於80年7月17日訂立「合夥投
      資興建房屋契約書」，並於同日與張國隆簽訂「土地合建
      契約書」，依土地合建契約書第5條約定：「分配比例：
      甲方（即張國隆）提供土地，乙方（即兩造）負責設計興
      建，雙方同意立體對分。」，嗣以花蓮新貴工地名稱興建
      Ａ、Ｂ兩棟房屋，由張國隆分得Ｂ棟全部，兩造分得Ａ棟
      全部。嗣後被告乙○○與張國隆於82年9月3日簽訂協議書
      ，立約人由被告乙○○及張國隆簽名，參與人則由原告署
      名；由該協議書第6條：「Ｄ１一、二樓店面（即門牌號
      碼花蓮市○○○路3號2樓之1與花蓮市○○○路3之2號，
      分別為花蓮市○○段222建號及同段221建號，下稱系爭22
      2建號、221建號建物）甲方（即被告乙○○）同意以新台
      幣（下同）1,400萬元正向丁○○○（即原告）購買。甲
      方須付一半700萬元正，其稅金由公司負擔。」之約定可
      知，原告與被告乙○○間有買賣系爭222建號、221建號建
      物及所坐落基地之合意，成立買賣契約，系爭222建號、2
      21建號建物並已於82年10月26日移轉登記所有權予被告乙○○。嗣因買賣標的物（即基地）有給付不能之情事，業
      經被告乙○○訴請解除契約並返還價金確定判決在案（臺
      灣高等法院92年度上易字第25號、臺灣台北地方法院91年
      度訴字第798號判決）。則原告與被告乙○○間就系爭222
      建號、221建號建物之買賣契約既經解除，雙方應負回復
      原狀之義務，爰依民法第259條第1款之規定，請求被告乙○○負回復原狀之義務。
    2.惟原告於82年10月26日將系爭222建號建物所有權移轉登
      記予被告乙○○後，被告乙○○另於83年1月20日將系爭
      222建號建物以買賣為原因，移轉登記所有權予其兄即被
      告甲○○，該買賣契約為通謀虛偽意思表示，業經本院85
      年度易字第846號、臺灣高等法院花蓮分院86年度上易字
      第541號刑事判決確定，依民法第87條之規定，被告乙○○與甲○○間買賣契約之債權行為與物權行為應屬自始無
      效，爰訴請確認被告甲○○與乙○○二人間買賣行為及移
      轉登記行為均無效，原告亦得以被告乙○○怠於行使權利
      ，依民法第242條之規定，代位被告乙○○依民法第179條
      之規定，請求被告甲○○塗銷系爭222建號建物所有權移
      轉登記（如先位聲明(2)所示）。
    3.被告甲○○於上開刑事判決確定後，即明知系爭222建號
      建物所有權移轉登記為無效，竟於94年5月30日，又將系
      爭222建號建物以贈與為原因移轉登記予被告丙○○，其
      二人間所為贈與契約實難謂非通謀虛偽意思表示，理由如
      下：
      查上開高等法院花蓮分院86年度上易字第541號之判決於
      87年1月10日宣判並同時確定，被告甲○○與乙○○自該
      時起即明知該買賣行為與移轉登記行為係無效，該建物所
      有權人仍為被告乙○○，其竟怠於行使請求被告甲○○塗
      銷所有權登記之權利，而被告甲○○亦未主動塗銷登記，
      嗣於92年4月22日本件原告與被告乙○○間買賣契約經高
      等法院92年度上易字第25號確定判決認定已生契約解除之
      效力，且兩造當事人應回復原狀，惟於94年5月30日被告
      甲○○又將系爭222建號建物贈與被告丙○○，而被告丙○○為被告乙○○之子、甲○○之姪子，對於前述其父即
      被告乙○○與其伯父被告甲○○間偽造假債權遭刑事判決
      乙事，實難諉為不知，故被告丙○○並非民法第87條第1
      項但書之善意第三人，對於被告甲○○無權處分系爭222
      建號建物之行為，更不得主張其為善意第三人而有土地法
      善意受讓制度之保護。況自系爭222建號建物移轉之過程
      及時點觀之，被告甲○○於贈與系爭222建號建物予被告
      丙○○時，主觀上是否單純基於贈與之意思而非為脫產或
      協助被告乙○○脫產之意圖，已非無疑。爰訴請確認被告
      甲○○與丙○○間之贈與契約與所有權移轉登記行為應屬
      通謀虛偽意思表示而為無效，原告亦得以被告乙○○怠於
      行使權利，依民法第242條之規定，代位被告乙○○依民
      法第183條之規定，請求被告丙○○塗銷所有權移轉登記
      （如先位聲明(1)所示）。
    4.又原告於82年10月26日將系爭221建號建物所有權移轉登
      記予被告乙○○後，被告乙○○另於83年2月17日將系爭
      221建號建物以買賣為原因，移轉登記所有權予其妻賴金
      蓮之姐即被告賴湘怡（原名：賴玉鳳），該買賣契約為通
      謀虛偽意思表示，業經本院85年度易字第846號、臺灣高
      等法院花蓮分院86年度上易字第541號刑事判決確定，依
      民法第87條之規定，被告乙○○與賴湘怡間買賣契約之債
      權行為與物權行為應屬自始無效，爰訴請確認被告賴湘怡
      與乙○○二人間買賣行為及移轉登記行為均無效，原告亦
      得以被告乙○○怠於行使權利，依民法第242條之規定，
      代位被告乙○○依民法第179條之規定，請求被告賴湘怡
      塗銷系爭222建號建物所有權移轉登記（如先位聲明(3)所
      示）。
    5.綜上所述，被告乙○○與甲○○、甲○○與丙○○間就系
      爭222建號建物，及被告乙○○與賴湘怡就系爭221建號建
      物所為之買賣及贈與行為既屬無效，被告丙○○、甲○○
      、賴湘怡並應塗銷系爭222建號、221建號建物所有權移轉
      登記，則系爭二筆建物之所有權人應為被告乙○○。又原
      告與被告乙○○間就系爭222建號、221建號建物買賣契約
      既經解除在案，雙方應依民法第259條第1款之規定，互負
      回復原狀之責任，被告乙○○自應將系爭222建號、221
      建號建物所有權持分二分之一移轉登記予原告，並為原告
      與被告乙○○公同共有，爰求為判決如先位聲明(4)所示。
    6.按契約解除時，當事人雙方回復原狀之義務，除法律另有
      規定或契約另有訂定外，依左列之規定：四、受領之給付
      物生有孳息者，應返還之，民法第259條第1款定有明文。
      本件系爭222建號、221建號建物分別登記於前手被告甲○○、丙○○及被告賴湘怡名下，出租予第三人使用，每月
      皆有租金之孳息收益，上開租金利益應屬回復原狀之範圍
      ，爰依民法第179條規定，請求被告甲○○、丙○○、賴
      玉鳳返還租金利益，並求為判決如先位聲明(5)所示。
  (二)備位之訴部分：
    倘本件被告乙○○最終無法將系爭222建號、221建號建物之
    所有權移轉登記予原告，依民法第259條第6款規定，應償還
    原告系爭222建號、221建號建物之價額共700萬元。又被告
    乙○○、甲○○、丙○○、賴湘怡既以通謀虛偽之方式，處
    分系爭222建號、221建號建物，而受有取得所有權登記名義
    及租金之利益，致原告受有無法取得所有權及租金之損害，
    實已共同侵害原告之權益，屬共同侵權行為，依民法第185
    條之規定，應連帶負損害賠償責任，惟因罹於時效，故本於
    民法第197條第2項之規定，請求被告甲○○、丙○○、賴湘
    怡共同返還所受利益。是被告乙○○、甲○○、丙○○、賴
    湘怡為不真正連帶債務關係，爰依民法第197條第2項、第18
    5條之規定及不真正連帶債務關係，求為判決如備位聲明(1)
    所示（詳本院卷第99頁）。
  (三)對被告抗辯所為之陳述：
    1.原告與被告乙○○為系爭222建號、221建號建物買賣契約
      之當事人，原告既已依約完成上開建物所有權移轉登記之
      契約義務，而今契約解除後，雙方本應依法回復原狀，且
      被告乙○○應回復之原狀，應為將上開建物所有權移轉登
      記給原告，而非張國隆，蓋系爭222建號、221建號建物當
      初未由張國隆移轉登記給原告後，再轉與被告乙○○，而
      係逕由張國隆直接移轉予被告乙○○，僅係原告、被告乙○○及訴外人張國隆三人間就履行給付義務之便宜措施，
      並未因此變更契約當事人，故被告乙○○抗辯應將上開建
      物所有權返還登記給張國隆而非原告等語，顯與民法第25
      9條規定回復原狀之意旨有違。
    2.系爭2筆建物所坐落之基地無法依約過戶予被告乙○○，
      雖最終係因張國隆欠稅而遭稅捐機關禁止處分所致，然事
      實上張國隆於82年11月30日簽訂協議書後一星期內，依約
      交付系爭土地之所有權狀、印鑑證明予被告乙○○所委任
      之代書李銘讚，此由82年12月2日代書李銘讚所簽收之保
      管條可證之，而被告乙○○卻遲至85年1月16日均未指示
      李銘讚進行過戶事宜，故上開土地無法移轉予被告乙○○
      ，係因其自身之過失所致，而不得主張同時履行抗辯權。
    3.公寓大廈管條例第4條第2項之立法意旨在於將區分所有建
      築物與基地權利結合一體，以避免僅有基地而無建物或有
      建物而無基地造成複雜之法律關係。本件原告既已持有系
      爭基地持分萬分之二一九，是倘申請移轉系爭221建號、2
      22建號建物之持分二分之一，則讓與人及受讓之區分所有
      權人仍分別持有系爭區分所有建物及其所屬基地之所有權
      應有部分，自不違反上開之規定（詳本院卷第292-297頁
      ）。
  (四)並聲明：（詳本院卷第193頁）
    1.先位聲明：
      (1)確認被告甲○○、丙○○於94年5月30日就坐落花蓮市
        ○○段222建號（門牌號碼為花蓮市○○○路三號二樓
        之一之）建物，所為之贈與行為及所有權移轉登記行為
        無效。被告丙○○應將前項建物於94年8月4日經花蓮縣
        花蓮地政事務所94花資登字第224570號收件，以贈與為
        原因所為之所有權移轉登記予以塗銷。
      (2)確認被告乙○○、甲○○於83年1月20日就坐落花蓮市
        ○○段222建號（門牌號碼為花蓮市○○○路三號二樓
        之一）之建物，所為之買賣行為及所有權移轉登記行為
        無效。被告甲○○應將前項建物於83年3月4日經花蓮縣
        花蓮地政事務所83年花登字第5401號收件，以買賣為原
        因所為之所有權移轉登記予以塗銷。
      (3)確認被告乙○○、賴湘怡於83年1月20日就坐落花蓮市
        ○○段221建號（門牌號碼為花蓮市○○○路三之二號
        ）所為之買賣行為及所有權移轉登記行為無效。被告賴
        湘怡應將前項建物於83年2月17日經花蓮縣花蓮地政事
        務所83年花登字第3948號收件，以買賣為原因所為之所
        有權移轉登記予以塗銷。
      (4)被告乙○○應將上開二筆建物持分二分之一移轉登記予
        原告，並為兩造公同共有（詳本院卷第335頁）。
      (5)被告賴湘怡應自83年2月17日起至系爭221建號建物所有
        權移轉登記塗銷之日止，按月給付原告12,855元；被告
        甲○○應自83年3月4日起至系爭222建號建物所有權移
        轉登記塗銷之日止，按月給付9,538元予原告；被告丙○○應自94年8月4日起系爭222建號建物所有權移轉登
        記塗銷之日止，按月給付9,538元予原告。
      (6)願供擔保，請准宣告假執行。
    2.備位聲明：(1)被告乙○○、賴湘怡、甲○○、丙○○應給
      付原告700萬元及自民事判決確定之日即92年4月22日起至
      清償之日止，按年息百分之五計算之利息，被告任何一人
      為上開給付，其餘被告於該給付數額範圍內，免其給付責
      任（詳本院卷第99頁）；(2)願供擔保，請准宣告假執行。
二、被告則均抗辯：
  (一)就原告主張系爭222建號、221建號建物移轉登記部份：
    1.系爭222建號、221建號建物買賣契約因原告基地給付不能
      而解除，原告與被告乙○○雖負回復原狀義務，惟依契約
      之解除，乃有解除者所為，使契約當事人間，發生與自始
      無契約發生之同一狀態之單方的意思表示，因此契約解除
      後，請求塗銷原先之所有權移轉登記，即能達到回復原狀
      之目的，故無請求被告乙○○為所有權移登記之必要，況
      上開建物既係由訴外人張國隆移轉登記於被告乙○○，則
      被告乙○○依法亦應移轉登記予張國隆，而非原告。
    2.被告主張同時履行抗辯權：
      (1)兩造與訴外人張國隆合夥於坐落花蓮縣花蓮市○○段39
        地號土地（下稱系爭基地）進行合建新貴大樓事宜，並
        簽訂土地合建契約書，而依前開契約第5條：「分配比
        率：甲方（按即張國隆）提供土地，乙方（按即兩造）
        負責設計興建，雙方同意立體對分。」，可見就系爭土
        地合建契約，建商（即原告與被告乙○○）所能分得之
        合建利益為完工之一半房屋及該等房屋所坐落之基地。
        復依82年11月30日被告與張國隆另簽訂之協議書第1條
        約定：「花蓮市○○○路3號之2及3號2樓之1（即系爭2
        21、222建號建物）所占基地國光段39地號，應有持分
        部份萬分之六六三地主（即張國隆）應於建商（即被告
        乙○○）將土地分得部份（Ｂ棟全部）交屋完成後，再
        行辦理產權移轉登記給建商徐光泰（即被告乙○○）..
        」，故系爭協議書第6條約定：「Ｄ１一、二樓店面（
        即系爭221建號、22 2建號建物）甲方（即被告乙○○
        ）同意以一千四百萬元正向丁○○○（即原告）購買。
        甲方須付一半七百萬元正，其稅金由公司負擔。」，所
        稱應得利益分配之約定，其真意自非如文義上所稱之僅
        以「店面（即系爭221建號、222建號建物）」為標的，
        實尚包括該房屋坐落之基地部分（即系爭基地之萬分之
        六六三）。至被告出資1,400萬元中所支付原告之700萬
        元，即係購買原告合夥事業所得利益（即系爭221建號
        、222建號建物及所坐落基地所有權二分之一），另外
        700萬元出資係由被告乙○○代償訴外人張國隆之債務
        ，而可依上開約定分得系爭221建號、222建號建物及所
        坐落基地所有權二分之一之合夥利益，此亦可由財團法
        人中華科技經濟鑑測中心鑑價結果：「系爭二二一、二
        二二建號建物之房價為四百五十八萬零六百四十元，及
        基地為三百八十六萬二千五百元，總價為八百四十四萬
        三千一百四十元」證之，故訴外人張國隆即應將系爭22
        1建號、222建號建物及其所坐落之基地移轉予原告，再
        由原告移轉予被告乙○○，而原告與被告乙○○與張國
        隆三人另就履行給付義務之便宜措施達成合意，逕由張
        國隆將系爭221建號、222建號建物及其所坐落之基地所
        有權移轉登記予被告乙○○。
      (2)嗣雖因系爭基地遭稅捐機關禁止處分致無法移轉登記予
        被告乙○○（即原告就系爭土地給付不能致買賣契約解
        除，原告與被告乙○○負回復原狀之義務），然原告依
        買賣契約，亦僅得請求被告乙○○返還系爭221建號、2
        22建號建物及所坐落之系爭基地所有權二分之一。況依
        公寓大廈管條例第4條第2項規定，為保護公寓大廈中共
        同住戶之利益，避免法律關係複雜化，區分所有權人之
        區分所有建物及其所屬基地之所有權或地上權應有部分
        不得分割移轉予他人，而不得僅請求系爭221建號、22
        2建號建物所有權二分之一。
      (3)綜上陳述，原告既未依約將系爭221建號、222建號建物
        所坐落之基地所有權二分之一移轉予被告，原告自應返
        還系爭基地價金350萬元予被告乙○○，則於原告返還
        上開基地價金350萬元前，被告乙○○自得主張同時履
        行抗辯權，拒絕將系爭221建號、222建號建物所有權二
        分之一移轉登記予原告。
  (二)原告主張系爭222建號、221建號建物租金利益不當得利之部
    份：
    1.被告乙○○與原告成立買賣契約，合法取得系爭222建號
      、221建號建物之所有權，非無法律上之原因，而被告乙○○既係上開建物之所有權人，當可自由處分其所有物，
      縱嗣後因買賣契約解除，且被告乙○○及其他被告間之所
      有權移轉登記無效，然於本院判決應返還上開建物所有權
      前，被告等基於所有權人之地位，而為使用收益，自屬於
      法有據。又依民法第259條規定，回復原狀限於所受領之
      給付物生有孳息者，始有返還義務，然上開建物為合夥權
      益，而非物，自非前開法律所規範。再者，上開建物原所
      有權人既為訴外人張國隆，縱認被告等有不法利益，請求
      權人應為張國隆，而非原告。
    2.系爭222建號、221建號建物之租金雖由訴外人賴金蓮收取
      ，係因被告乙○○欠賴金蓮金錢所致，而被告甲○○、賴
      湘怡、丙○○並無收取上開建物之租金利益，自無不當得
      利之情事。
  (三)並聲明：1.原告之訴駁回。2.如受不利益之判決，願供擔保
    ，請准宣告免為假執行。
貳、本件經兩造整理並協議簡化爭點結果如下：
一、兩造不爭執之事實：
  (一)原告與被告乙○○在訴外人張國隆所有之花蓮市○○段39地
    號土地上投資興建花蓮新貴大樓工程，而共同成立新貴企業
    社，並共同推舉被告乙○○為該社負責人，對外代表該社；
    原告與被告乙○○並於80年7月17日訂立「合夥投資興建房
    屋契約書」，且於同日共同與訴外人張國隆簽訂「土地合建
    契約書」。依土地合建契約書第5條約定：『分配比例：甲
    方（即張國隆）提供土地，乙方（即原告、被告乙○○）負
    責設計興建，雙方同意立體對分。』嗣以『花蓮新貴』為工
    地名稱興建，並分別興建Ａ、Ｂ二棟房屋，依上開立體對分
    之約定，原告與被告乙○○分得Ａ棟全部，訴外人張國隆分
    得Ｂ棟全部。嗣後被告乙○○與訴外人張國隆於82年9月3日
    簽訂協議書，立約人由被告乙○○及訴外人張國隆簽名，參
    與人則由原告署名；由該協議書第6條：「Ｄ１一、二樓店
    面（即門牌號碼花蓮市○○○路三之二號與花蓮市○○○路
    三號二樓之一，即系爭221、222建號建物）甲方（即被告乙○○）同意以1,400萬元正向丁○○○（即原告）購買。甲
    方須付一半700萬元正，其稅金由公司負擔。」之約定可知
    ，兩造間有買賣系爭221建號、222建號建物及所坐落基地持
    分之合意，成立買賣契約；上開協議書雖記載由被告乙○○
    以1,400萬元購買，惟實際上系爭221建號、222建號建物及
    所坐落之基地，係因新貴企業社與張國隆合建分屋所得，屬
    於合夥之公同共有財產，原告與被告乙○○合意以1,400萬
    元作價，由原告將其因合夥關係對於系爭221建號、222建號
    建物及所坐落之基地取得之二分之一之權利，以700萬元出
    售予被告乙○○，是被告乙○○於82年9月間實際上向原告
    購買者，為原告所有系爭221建號、222建號建物及所坐落基
    地之二分之一持分。
  (二)被告乙○○與訴外人張國隆於82年11月30日曾對花蓮市花蓮
    新貴新建房舍工程乙案有所協議，其中第1條約定：「花蓮
    市○○○路3號之2及3號2樓之1（即系爭221建號、222建號
    建物），其所占基地國光段39地號應有持分部份...，地主
    應於建商將地主分得部份（Ｂ棟全部）交屋完成後，再行辦
    理產權移轉登記給建商徐光泰先生（即被告乙○○）... 」
    ，原告並於該協議書上簽名。上開協議係就兩造合夥投資興
    建新貴大樓與地主張國隆之合建契約之後所為，三方約定基
    地持分原應由張國隆移轉登記給原告後，再轉與被告乙○○
    ，為免輾轉登記之麻煩，逕由張國隆移轉登記與被告乙○○
    。
  (三)系爭221建號、222建號建物部份已於82年10月26日移轉給被
    告乙○○，原告並以臺灣板橋地方法院85年度重訴字第42號
    、臺灣高等法院86年度重上字第46號民事確定判決為執行名
    義，向本院聲請對被告乙○○強制執行建物之價金；且於89
    年9月27日向本院提存所收取被告乙○○提存之605,600元。
  (四)兩造間就系爭221、222建號建物（持分二分之一）之買賣契
    約，業經被告乙○○於90年10月8日通知原告解除契約，雙
    方互負回復原狀之義務。
  (五)被告乙○○以上開二筆建物坐落之基地業經禁止處分登記，
    有可歸責於原告之事由而給付不能，主張解除上開二筆建物
    及坐落基地之買賣契約，另訴請求原告返還買賣價金605,60
    0元，經台灣高等法院92年度上易字第25號、臺灣台北地方
    法院91年度訴字第798號判決原告應返還被告乙○○上開價
    金確定。
  (六)被告乙○○取得被告賴湘怡及被告甲○○之印章，與上開二
    人於83年1月20日偽訂房屋（不含土地）買賣契約，將花蓮
    市○○○路三之二號（即系爭221建號建物）及花蓮市○○○路三號二樓之一（即系爭222建號建號），分別出售被告
    賴湘怡、甲○○，再由被告乙○○持向花蓮縣花蓮地政事務
    所申辦登記，使不知情承辦公務員於83年2月17日、同年3月
    4日，先後登載所有權移轉登記予被告賴湘怡、甲○○，於
    職務上所掌管之建築物改良登記簿之事實，經台灣高等法院
    花蓮分院89年度上易字第541號、本院85年度易字第846號刑
    事判決確定。
  (七)被告甲○○於94年8月4日以贈與為原因，將系爭222建號建
    物移轉登記所有權予被告丙○○。
  (八)被告乙○○就上開兩筆建物坐落之基地價金，迄今尚未給付
    予原告。
二、本件爭點限縮如下：
  (一)先位之訴部分：
    1.被告乙○○、甲○○就系爭222建號建物之買賣債權行為
      及所有權移轉登記物權行為，是否屬通謀虛偽意思表示而
      為無效？
    2.被告甲○○、丙○○就系爭222建號建物所為之贈與債權
      行為及所有權移轉登記物權行為，是否屬通謀虛偽意思表
      示而為無效？
    3.被告乙○○、賴湘怡就系爭221建號建物之買賣債權行為
      及所有權移轉登記物權行為，是否屬通謀虛偽意思表示而
      無效？
    4.原告依民法第259條第1款之規定，請求被告乙○○將系爭
      221建號、222建號建物所有權（持分二分一）逕移轉登記
      予原告與被告乙○○公同共有，有無理由？被告以原告未
      返還基地價金350萬元，而與原告之上開建物返還請求權
      主張同時履行抗辯，有無理由？
    5.原告依不當得利之法律關係分別請求被告賴湘怡應自83年
      2月17日起至系爭221建號建物所有權移轉登記塗銷之日止
      ，按月給付原告12,855元；被告甲○○應自83年3月4日起
      至系爭222建號建物所有權移轉登記塗銷之日止，按月給
      付9,538元予原告；被告丙○○應自94年8月4日起系爭222
      建號建物所有權移轉登記塗銷之日止，按月給付9,538元
      予原告，有無理由？
  (二)備位之訴部分：原告依民法第259條第6款之規定請求被告乙○○償還系爭221建號、222建號建物之價額，並依民法第18
    5條、第197條第2項之規定請求被告甲○○、丙○○及賴湘
    怡負連帶賠償責任，有無理由？
、本院之判斷：
一、被告乙○○、甲○○就系爭222建號建物及被告乙○○、賴
    湘怡就系爭221建號建物之買賣債權行為及所有權移轉登記
    物權行為，是否屬通謀虛偽意思表示而為無效部分：
    查被告乙○○、甲○○就系爭222建號建物及被告乙○○、
    賴湘怡就系爭221建號建物之買賣債權行為及所有權移轉登
    記物權行為屬通謀虛偽意思表示之事實，為兩造所不爭執，
    且被告乙○○、甲○○、賴湘怡前開使公務員登載不實之犯
    行，亦經臺灣高等法院花蓮分院以86年度上易字第541號刑
    事判決有罪確定（見兩造不爭執事實(六)），依民法第87條第
    1項之規定，渠等就系爭221建號、222建號建物之買賣債權
    行為及所有權移轉登記物權行為自始當然無效，堪以認定。
二、被告甲○○、丙○○就系爭222建號建物所為之贈與債權行
    為及所有權移轉登記物權行為，是否屬通謀虛偽意思表示而
    為無效部分：
    查被告乙○○、甲○○為兄弟關係，被告丙○○為被告乙○○之子，誼屬至親，又被告乙○○、甲○○前開虛偽買賣、
    使公務員登載不實之犯行，於上開臺灣高等法院花蓮分院86
    年度上易字第541號判決87年1月10日宣判時並確定，適時被
    告甲○○與乙○○當已知悉系爭222建號建物之買賣債權行
    為及所有權移轉登記物權行為係無效，惟被告乙○○怠於行
    使請求被告甲○○塗銷所有權登記之權利，被告甲○○亦未
    主動塗銷所有權登記，則被告甲○○明知其實質上無處分系
    爭222建號建物所有權之權利，仍於94年5月30日將系爭222
    建號建物以贈與方式，移轉登記所有權予年尚17歲之被告丙○○（77年9月14日生，見本院卷第114頁戶籍謄本），自難
    認被告甲○○有贈與之真意，而被告丙○○為被告乙○○之
    子，於系爭222建號建物所有權辦理移轉登記時，其仍為限
    制行為能力人，尚須法定代理人即被告乙○○代為行使權利
    ，自難認被告甲○○於受贈系爭222建號建物當時，為善意
    第三人，堪認被告甲○○、丙○○就系爭222建號建物所為
    之贈與債權行為及所有權移轉登記物權行為，乃屬通謀虛偽
    意思表示，依民法第87條第1項之規定，被告甲○○、丙○○就系爭222建號建物所為之贈與債權行為及所有權移轉登
    記物權行為自始當然無效，堪以認定。
三、按債務人怠於行使其權利時，債權人因保全債權，得以自己
    之名義，行使其權利，民法第242條定有明文。本件被告甲○○、丙○○就系爭222建號建物所為之贈與債權行為及所
    有權移轉登記物權行為，被告乙○○、甲○○就系爭222建
    號建物與被告乙○○、賴湘怡就系爭221建號建物之買賣債
    權行為及所有權移轉登記物權行為，既均因通謀虛偽意思表
    示而為自始當然無效，俱如前述，被告乙○○自得請求被告
    甲○○、丙○○、賴湘怡塗銷系爭221建號、222建號建物之
    所有權登記；又被告乙○○與原告就系爭221、222建號建物
    之買賣契約既因解除，而互負回復原狀之義務（見兩造不爭
    執事實(四)），則原告於被告乙○○怠於對被告甲○○、丙○○、賴湘怡行使權利時，代位被告乙○○請求被告甲○○、
    丙○○、賴湘怡塗銷系爭221建號、222建號建物之所有權登
    記，自屬有據，應予准許。
四、原告依民法第259條第1款之規定，請求被告乙○○將系爭22
    1建號、222建號建物所有權逕移轉登記予原告公同共有，有
    無理由？又被告以原告未返還基地價金350萬元，而與原告
    之上開建物返還請求權主張同時履行抗辯，有無理由部分：
  (一)按民法第259條第1款規定，契約解除時，由他方所受領之給
  　付物，應返還之。他方依該條規定行使之權利，為債權的請
    求權，而非物上請求權，故請求返還受領物之人，非必為該
    物之原所有人，祇須該物係因其履行給付而受領者即可。經
    查，依原告、被告乙○○與張國隆簽訂之土地合建契約書第
    5條約定內容，被告乙○○與訴外人張國隆於82年9月3日簽
    訂、原告署名參與人之協議書第6條內容，及被告乙○○與
    訴外人張國隆於82年11月30日簽訂、由原告簽名之協議書內
    容（見兩造不爭執事實(一)、(二)）觀之，張國隆原應將系爭
    221建號、222建號建物移轉登記予原告與被告乙○○公同共
    有後，原告再將上開2筆建物所有權持分移轉登記予被告乙○○，為免輾轉登記之麻煩，逕由張國隆移轉登記與被告乙○○，是就原告與被告乙○○間系爭222建號、221建號建物
    買賣契約而言，張國隆逕行移轉登記上開2筆建物所有權予
    被告乙○○之行為，乃當事人間履行給付義務之便宜措施而
    由三人所達成之合意，對被告乙○○而言，負有移轉上開2
    筆建物所有權義務人仍為原告，並非訴外人張國隆，是被告
    乙○○取得系爭221建物、222建物所有權，係因原告履行出
    賣人義務之結果，茲契約解除，依前開規定及說明，原告請
    求被告乙○○將系爭221建物、222建物所有權回復登記為原
    告與被告乙○○公同共有，即無不合，應予准許。被告乙○○抗辯系爭221建物、222建物所有權應回復登記至訴外人張
    國隆名下，洵非可採。
  (二)另被告乙○○雖抗辯原告未返還基地價金350萬元，而主張
    同時履行抗辯，拒絕將上開2筆建物所有權移轉登記予原告
    公同共有云云，然被告乙○○既當庭自承未給付基地價金35
    0萬元予原告（見兩造不爭執事實(八)、本院卷第336頁），自
    無從主張同時履行抗辯，是被告乙○○此部分所辯，顯無理
    由。
五、原告依不當得利之法律關係分別請求被告賴湘怡應自83年2
    月17日起至系爭221建號建物所有權移轉登記塗銷之日止，
    按月給付原告12,855元；被告甲○○應自83年3月4日起至系
    爭222建號建物所有權移轉登記塗銷之日止，按月給付9,538
    元予原告；被告丙○○應自94年8月4日起系爭222建號建物
    所有權移轉登記塗銷之日止，按月給付9,538元予原告，有
    無理由部分：
  (一)自83年2月17日起至90年10月8日（即被告乙○○解除其與原
    告之買賣契約時）為止：
    查被告乙○○就系爭221建號、222建號建物與其餘被告三人
    間之債權行為及物權行為雖因通謀虛偽而無效，其所有權移
    轉登記應予塗銷，惟所有權登記塗銷後，上開2筆建物所有
    權亦僅回復至被告乙○○所有之狀態，迄至被告乙○○解除
    其與原告之買賣契約時即90年10月8日（見兩造不爭執事實
    (四)）為止，原告既非所有權人，自難認其受有何損害，核與
    不當得利之構成要件不符，是原告於系爭買賣契約解除前，
    請求被告甲○○、丙○○、賴湘怡返還不當得利，為無理由
    ，不應准許。
  (二)自買賣契約解除後即90年10月9日起迄今：
    按本於債權契約而成立物權移轉契約後，如有解除契約之原
    因，固仍得將該債權契約解除。惟債權契約解除時，物權契
    約並不因之而失其效力，僅依民法第259條第1款之規定，受
    物權移轉之一方，負有將該物權移轉於他方，以回復原狀之
    義務（最高法院76年度台上字第981號裁判參照）。本件被
    告乙○○對原告就系爭2筆建物買賣契約行使解除權後，揆
    諸前開說明，其物權行為並不因之而失其效力，僅被告乙○○負有將該物權移轉於原告，以回復原狀之義務。是被告甲○○等三人雖無法律上原因受有相當於租金之利益，惟於被
    告乙○○將系爭2筆建物所有權回復登記至原告名下前，原
    告仍非所有權人，自難認原告受有損害，亦核與不當得利之
    構成要件不符，是原告於系爭買賣契約解除後，請求被告甲○○、丙○○、賴湘怡返還不當得利，亦屬無據，應予駁回
    。
肆、從而，原告本於民法第87條、第242條及第259條第1款之規
    定，求為判決如主文第1項至第4項所示，為有理由，應予准
    許；另本於民法第179條之規定，請求被告甲○○、丙○○
    、賴湘怡返還相當於租金之不當得利，為無理由，應予駁回
    。又本件原告先位之訴關於請求被告乙○○移轉系爭221建
    號、222建號建物所有權予原告及被告乙○○公同共有部分
    ，既經本院為原告勝訴之判決，已達其訴訟之目的，是原告
    備位之訴自毋庸再予審酌，附此敘明。
伍、原告陳明願供擔保，聲請宣告假執行。就原告勝訴部分，按
    為執行名義之判決，係命債務人為一定之意思表示，而不表
    示者，視為自判決確定時已為其意思表示，強制執行法第13
    0條第1項定有明文，本件原告請求如主文第1項至第4項所示
    部分，即係請求命被告甲○○、丙○○、賴湘怡、乙○○為
    一定之意思表示，待判決確定時，應視為已有向有關機關申
    請為意思表示，茲判決尚未確定，固無執行之可言，即日後
    確定，亦無待於執行，是原告聲請供擔保宣告假執行，顯有
    未合，此部分之聲請應予駁回；至原告敗訴部分，其假執行
    之聲請亦因訴之駁回而失所依附，應併予駁回。
陸、本件事證已臻明確，兩造其餘攻擊防禦方法及舉證，核與判
    決結果不生影響，爰不逐一審酌論述，併此敘明。
柒、訴訟費用負擔之依據：依民事訴訟法第78條、第85條第1項
    前段。
中　　華　　民　　國　　96　　年　　12　　月　　25　　日
                  民事庭法　官　陳燁真
以上正本係照原本作成
如對本判決上訴，須於判決送達後20日內向本院提出上訴狀
中　　華　　民　　國　　96　　年　　12　　月　　25　　日
                    　　書記官　唐千惠
